最高法院民事判決　　　　　　　　　 111年度台上字第1586號
上　訴　人　黃仁傑
訴訟代理人　趙文魁律師
被 上訴 人　李昀軒
　　　　　　許丞廷
　　　　　　吳予瑭

　　　　　　鄭皓文
　　　　　　李子鋐
　　　　　　林泓毅
　　　　　　吳軒宇
上列當事人間侵害著作權有關人格權爭議等事件，上訴人對於中
華民國110年11月18日智慧財產及商業法院第二審判決（109年度
民著上字第15號），提起上訴，本院判決如下：
    主  文
原判決廢棄，發回智慧財產及商業法院。
    理  由
本件上訴人主張：被上訴人自民國103年5月15日至104年8月19
  日，分別於批踢踢實業坊（下稱PTT ）張貼，或任由不知真實
  年籍之網友張貼，如伊於第一審108 年11月25日「標的及爭點
  特定狀」所提文章列表（下稱系爭列表）編號1 至33、35至49
  文章，及不知真實姓名之網友因此得於該文章之下留言，侵害
  伊之姓名權等情。爰依民法第19條、第195 條，求為命被上訴
  人各給付新臺幣（下同）20萬元、連帶給付340 萬元，及連帶
  刪除侵害伊人格權之上開網路文章之判決。
被上訴人抗辯：
㈠李昀軒部分：系爭列表編號1至2、4 至10、19至20等，非本人
  文章，或是伊執行版主版務之公告文章，上訴人被其他網友言
  論攻擊，伊無法刪除亦無法指使，伊無侵權行為。
㈡李子鋐部分：系爭列表編號37文章已刪除，編號49是在VIOLAT
  ION版的文章，為最高法院108年度台上字第198 號判決既判力
  效力所及。
㈢鄭浩文部分：系爭列表編號12至14、16、18、35、40至41文章
  均已刪除，且客觀上不足使人連結到上訴人，主觀上無侵害故
  意，且是對善意可受公評之事發表評論，無侵害上訴人權利之
  虞，所發表文章與其他被上訴人間無關係，彼此亦無意思聯絡
  ，不成立共同侵權行為。
㈣林泓毅部分：系爭列表編號42至44，上訴人已另案經最高法院
  108 年度台上字第2307號裁定駁回上訴受敗訴判決確定，應受
  拘束。至於文章下方網友抨擊內容，非伊所為。
㈤許丞廷部分：系爭列表編號10、38至39文章，上訴人未提出有
  何違反個人資料保護法第19、20條之證明，系爭列表編號19、
  22至23、28、30、32至33、37文章非伊所為。伊當時為看板管
  理者，並非代表伊同意其他作者言論，亦無權干涉。
㈥吳軒宇部分：bigfish5566帳號所發文章均已刪除。
原審維持第一審所為上訴人敗訴之判決，駁回其上訴，係以如
  下理由，為其判斷之基礎：
㈠上訴人自承台大版之侵權文章，除所提2 篇路徑外，其餘文章
  均已刪除，故上訴人請求刪除之文章已不存在。
㈡就上訴人主張各該被上訴人侵權文章部分：
1.李昀軒部分：系爭列表編號1至2、4至5、19至20文章非李昀軒
  所為，系爭列表編號6 至10文章係李昀軒身為版主執行版務公
  告之文章，未冒用或有不當使用上訴人之姓名。
2.李子鋐部分：上訴人自承所主張李子鋐侵權文章均已刪除。系
  爭列表編號37、49文章未顯示或有不當使用上訴人姓名。
3.吳予瑭部分：系爭列表編號3 文章未冒用或有不當使用上訴人
  姓名，其餘編號19至20、22至23、28、30至33文章均非吳予瑭
  發表。系爭列表編號45至48文章係刊登於VIOLATION 版（違規
  版），且僅出現「台大黃先生」，而無出現或有不當使用上訴
  人姓名之情。至上訴人前對吳予瑭訴請損害賠償事件，雖經臺
  灣高等法院108年度上更一字第38號判決吳予瑭應賠償1萬元，
  並於PTT張貼道歉啟事，惟該案審理範圍與本件無涉。
4.鄭浩文部分：系爭列表編號12至14、16、18、35、40文章，未
  顯示或有不當使用上訴人姓名。系爭列表編號41文章標題「〔
  心情〕來，被黃仁傑告的都來」，內容僅其表明願意提供免費
  法律諮詢，無冒用或不當使用上訴人姓名之情。
5.林泓毅部分：系爭列表編號42文章係引述臺灣臺北地方法院10
  2 年度簡上字第52號刑事判決，及基此判決表示新聞自由與名
  譽權界線；編號43文章係就張貼前開判決是否違反個人資料保
  護法問題表示意見；編號44文章係關於如何分辨真假律師與冒
  稱律師，提及上訴人姓名已表明只是舉例，均難認有冒用或不
  當使用上訴人姓名之情。系爭列表編號42、44文章中關於蘋果
  日報新聞報導連結，經勘驗該日報已移除新聞，與上訴人主張
  姓名權之侵害無涉。
6.許丞廷部分：系爭列表編號10貼文內容：「〔公告〕misawa66
  889 正義必將伸張」，並未顯示上訴人姓名，系爭列表編號19
  、22至23、28、30至33文章代號不同，應係由不同網友所撰寫
  ，非版主許丞廷所能掌控，不能要求其對他人發言負責，況文
  章未冒用或有不當使用上訴人姓名之情。
7.吳軒宇部分：系爭列表編號11、15、21、24至27、29、36文章
  ，均未冒用或有不當使用上訴人姓名，無侵害上訴人姓名權。
㈢至網友於前各該系爭列表編號貼文下方之留言或回應內容，非
  被上訴人所能掌控，不能要求被上訴人對其他人發言內容負責
  。
㈣從而，上訴人依民法第19條、第195 條規定，為前開先、備位
  請求，均無理由。
本院廢棄原判決之理由：
㈠按所謂訴訟標的，係指為確定私權所主張或不認之法律關係，
  亦即依實體法規定對人或對物所生之權利義務關係，欲法院對
  之加以裁判者而言。又當事人、訴訟標的及應受判決事項之聲
  明，為訴之三要素；其一有變更、追加情形，即屬訴之變更、
  追加。原告將原請求法院裁判之訴訟標的變更時，倘法院以其
  訴之變更為合法，而原訴可認為已因撤回而終結者，應專就新
  訴為裁判。
㈡查上訴人於第一審，是主張系爭列表編號1 至33、35至49文章
  侵害其人格權、著作人格權，依民法第18條、第184條、第185
  條、第195 條，個人資料保護法第19條、第20條，著作權法第
  85條第1項、第2項規定（一審卷三第20至29頁、卷四第41至43
  頁），聲明請求被上訴人應連帶給付500 萬元本息，並應連帶
  刪除前開文章，迨至原審審理時，更改聲明為如首揭所述，並
  主張被上訴人所為，侵害伊之姓名權，改以民法第19條、第19
  5 條規定為其請求權基礎（原審卷二第64頁）。似見上訴人已
  變更訴訟標的。果爾，原審既認上訴人變更訴訟標的為合法，
  則在第一審之訴訟繫屬即因訴之變更而消滅，第一審所為判決
  ，自當然失其效力，原審僅得就變更之新訴為裁判。原審見未
  及此，主文竟諭知駁回上訴，而維持第一審之判決，於法自有
  違背。又原審認為上訴人於原審追加PTT總監張○○、2名現任
  PTT台大版版主（姓名不詳）為被告，及追加PTT台大版「海嘯
  專區」跟「奇人怪傑專區」文章，暨就李子鋐部分，追加2016
  年11月26日「玉皇大帝欲召集被水患影響的人」一文，均不應
  准許，主文卻漏未諭知追加（擴張）之訴駁回，亦屬疏漏。
㈢上訴論旨，指摘原判決違背法令，求予廢棄，非無理由。末查
  上訴人於原審聲明求為將本事件發回第一審重為審理（原審卷
  一第59頁、第233至234頁），僅係其審理程序之請求，與其依
  民法第19條、第195 條規定，求為命被上訴人為前開給付之聲
  明間，並不具備數項請求排列順序，互為裁判條件之客觀訴之
  合併關係，原審將之列為先、備位聲明，尚有誤會。又因本件
  所涉及之法律上爭議不具原則上重要性，無經言詞辯論必要，
  附此說明。
據上論結，本件上訴為有理由。依民事訴訟法第477條第1項、
  第478條第2項，判決如主文。
中    華    民    國   111    年    8     月    10    日
                      最高法院民事第六庭
                          審判長法官  魏  大  喨  
                                法官  李  寶  堂  
                                法官  李  文  賢  
                                法官  林  玉  珮  
                                法官  高  榮  宏  
本件正本證明與原本無異
                                      書  記  官
中    華    民    國   111    年    8     月    15    日